【裁判字號】    97,台上,2030
【裁判日期】    970925
【裁判案由】    請求返還保證金
【裁判全文】
最高法院民事判決            九十七年度台上字第二○三○號
上  訴  人  甲○○
訴訟代理人  羅翠慧律師
被 上訴 人  國泰世華商業銀行股份有限公司
法定代理人  乙○○
訴訟代理人  陳彥希律師
            王韋傑律師
上列當事人間請求返還保證金事件，上訴人對於中華民國九十七
年五月十四日台灣高等法院第二審更審判決（九十六年度重上更
(一)字第二○八號），提起上訴，本院判決如下：
    主  文
原判決廢棄，發回台灣高等法院。
    理  由
本件上訴人主張：伊於民國九十五年六月十三日出具「讓與債權
及抵押權請求」書（下稱系爭請求書）予被上訴人，向被上訴人
要約將其就台灣板橋地方法院（下稱執行法院）九十四年度執字
第一八○七號拍賣抵押物強制執行事件所執行訴外人華隆股份有
限公司所有坐落台北縣中和市○○路○段三五五號房屋及基地之
第一順位抵押權及擔保債權（下稱系爭抵押權及債權），以新台
幣（下同）十七億五千萬元讓與伊，並向執行法院聲請延緩執行
一次；由伊交付被上訴人面額五千萬元支票一紙作為保證金（下
稱系爭保證金），經其兌領。被上訴人雖於九十五年六月二十七
日發函表示同意，通知伊於十日內締約，但既未提出法院同意延
緩執行之證明，經伊要求補正未果，依系爭請求書第二條約定，
伊之要約即失效力，被上訴人自應將保證金返還伊等情，爰求為
命被上訴人給付伊四千九百二十萬元，及加付法定遲延利息之判
決（上訴人超過上開部分之請求，業經原審更審前判決其敗訴確
定；其第三審上訴擴張聲明部分，另經裁定駁回）。
被上訴人則以：伊同意上訴人所擬買受系爭抵押權及債權之請求
，收受其支付之保證金後，執行法院已依伊之聲請延緩執行。上
訴人原應依期與伊簽訂契約，而提出延緩執行之證明又非兩造簽
約之前提要件，上訴人卻藉詞拒絕訂約，依系爭請求書第二條之
約定，伊即得逕行沒收系爭保證金。該保證金係在擔保買賣系爭
抵押權及債權之契約（下稱系爭買賣契約）之成立，性質上屬於
立約定金，非違約金，亦無從酌減，上訴人請求伊退還，顯無理
由等語，資為抗辯。
原審就上訴人請求四千九百二十萬元本息部分，維持第一審所為
其敗訴之判決，駁回其上訴，無非以：上訴人出具系爭請求書，
向被上訴人要約買受系爭抵押權及債權，並給付保證金五千萬元
。經被上訴人具狀聲請執行法院延緩執行、停止原訂於九十五年
六月二十三日進行之第四次拍賣程序後，上訴人未依被上訴人之
通知於十日內與被上訴人簽訂系爭買賣契約，為兩造不爭之事實
。按「立約定金」用以擔保契約之成立，除當事人另有訂定外，
交付立約定金之一方拒不成立主契約時，不得請求返還定金；反
之，受定金之一方拒不成立主契約時，則應加倍返還定金。查系
爭請求書第一條、第二條分別約定：「交付本請求書同時支付伍
仟萬元予貴行（即被上訴人）……作為保證金，由貴行聲請延緩
執行一次」、「貴行如同意債權讓與，本人（即上訴人，下同）
須於接獲通知後十日內訂定買賣契約……，保證金充當買賣價金
之一部分，倘逾期貴行可逕行沒收保證金。另若未獲法院同意暫
緩或未獲貴行同意債權讓與，本要約書即失效，貴行得無息退還
保證金……」等語，可見上訴人交付系爭保證金之真意係擔保系
爭買賣契約之簽立，並非擔保被上訴人為聲請延緩執行所受損害
。於上訴人違約不簽訂買賣契約時，被上訴人即無庸返還保證金
；僅於被上訴人聲請延緩執行未獲法院同意時，系爭保證金始須
無息退還。又依系爭請求書第五條之約定，益徵系爭保證金於契
約成立前交付，用以擔保契約之成立，於契約成立後則變更為以
確保契約之履行為目的。應認系爭保證金之交付，具有立約定金
之性質。次依系爭請求書第二條上述約定內容，可知系爭請求書
之失效，係以「未獲法院同意暫緩」或「未獲被上訴人同意債權
讓與」為其要件，並無被上訴人於通知上訴人訂定買賣契約時，
須一併提出法院同意暫緩執行之證明，否則系爭請求書即失效之
約定。又系爭請求書首載：「上開抵押物……，定九十五年六月
二十三日第四次拍賣。本人請求貴行聲請延緩一次」等語，其文
義係由被上訴人聲請延緩是日該次拍賣程序之進行。被上訴人確
已具狀向執行法院聲請延緩執行，並經該法院同意延緩執行，停
止該案此次拍賣程序。被上訴人於九十五年六月二十七日通知上
訴人前來訂約，核與系爭請求書之上開意旨，即無不合。上訴人
於同年月二十八日收受通知後未於十日內與被上訴人簽訂系爭買
賣契約，違反系爭請求書第二條約定，被上訴人自得逕行沒收保
證金。則系爭買賣契約未成立時，系爭保證金之效力應有民法第
二百四十九條第二款規定之類推適用，除當事人另有訂定外，於
交付立約定金之一方拒不成立主契約時，即不得請求返還定金。
上訴人以系爭保證金為違約金性質，請求酌減，尚屬無據。從而
上訴人依系爭請求書第二條之約定，請求被上訴人給付保證金四
千九百二十萬元及自起訴狀繕本送達翌日即九十五年十月十五日
起算之法定遲延利息，不應准許等詞，為其判斷之基礎。
惟查上訴人屢稱：系爭請求書係伊為系爭買賣契約之要約，該五
千萬元係伊提出購買債權及附隨抵押權之要約之保證金。因系爭
請求書為被上訴人所撰擬，當初被上訴人根本還未決定要將系爭
抵押權及債權出售與伊，故由伊簽立該請求之要約書向被上訴人
要約，此觀系爭請求書第二項約定：「另若未獲法院同意暫緩或
未獲貴行（指被上訴人）同意債權讓與，本要約書即失效」即明
，被上訴人並不擔保絕對會為承諾之意思表示或法院絕對會准許
延緩執行，於要約之解除條件發生時，自不負有與伊簽立系爭買
賣契約之義務，被上訴人為避免收受五千萬元後發生系爭買賣契
約依民法第二百四十八條推定成立或被上訴人亦有義務簽訂系爭
買賣契約之效力，被上訴人當時即有意將該五千萬元排除於定金
性質，乃書立系爭請求書載明「保證金」由伊簽名出具；且依系
爭請求書第一項約定，伊交付五千萬元保證金要求被上訴人應向
執行處先聲請延緩執行一次，作為被上訴人債權未能及時獲償之
擔保，是伊交付保證金之本意，並非擔保系爭買賣契約之成立。
況被上訴人對於是否成立系爭買賣契約既有同意與否之權利，即
無所謂收受定金之當事人亦有成立該契約之義務（如拒不成立該
契約則應加倍返還定金），自與立約定金之意義亦不相符等情（
見原審卷五六頁，更字卷二○至二一、七○至七二及一一一頁）
，涉及上訴人出具系爭請求書內載要約書之始末，凡此均與上訴
人交付保證金之真意，及兩造間是否訂有立約定金契約所關頗切
。原審未遑詳查究明，遽為不利上訴人之論斷，自嫌速斷。又上
訴人迭稱：依系爭請求書第五條記載「本人如未依約履行者，凡
已支付之款項即充當違約金任由貴行沒收」，於伊未依約履行時
，該五千萬元保證金即轉為違約金之性質，自有民法第二百五十
二條規定之適用，伊不可能於系爭請求書中預慮將來伊未履行系
爭買賣契約而於請求書中先訂立違反買賣契約之條款等語（見原
審卷二○、五九頁，更字卷二三、七四、一一○及一一三頁），
所載「已支付之款項」是否含括系爭保證金充當「違約金」，自
滋疑義，則於上訴人出具系爭請求書予被上訴人，兩造是否將行
訂立系爭買賣契約俱屬未定時，能否即謂系爭保證金於買賣契約
成立後變更為以確保買賣契約之履行為目的之「定金」，洵非無
疑。原審未詳予查明，遽謂：系爭保證金於買賣契約成立後變更
為以確保買賣契約之履行為目的，具有立約定金之性質云云，為
上訴人不利之認定，亦有未洽。上訴論旨，指摘原判決不當，求
予廢棄，非無理由。
據上論結，本件上訴為有理由。依民事訴訟法第四百七十七條第
一項、第四百七十八條第二項，判決如主文。
中    華    民    國  九十七  年    九    月  二十五  日
                      最高法院民事第七庭
                          審判長法官  劉  福  來
                                法官  陳  國  禎
                                法官  陳  重  瑜
                                法官  吳  麗  女
                                法官  簡  清  忠
      本件正本證明與原本無異
                                      書  記  官
中    華    民    國  九十七  年    十    月   十三   日
                                                      v


司法院資訊處製作；財團法人民間司法改革基金會備份。
